【裁判字號】    97,台上,1041
【裁判日期】    970522
【裁判案由】    拆除地上物返還土地
【裁判全文】
最高法院民事判決            九十七年度台上字第一０四一號
上  訴  人  財團法人台灣省天主教會新竹教區
法定代理人  甲○○
訴訟代理人  林進塗律師
被 上訴 人  徐千剛即大千綜合醫院
訴訟代理人  邱炎浚律師
上列當事人間請求拆除地上物返還土地事件，上訴人對於中華民
國九十六年五月二十三日台灣高等法院台中分院第二審判決（九
十六年度上字第二五號），提起上訴，本院判決如下：
    主  文
原判決廢棄，發回台灣高等法院台中分院。
    理  由
本件上訴人主張：坐落苗栗縣苗栗市○○段（下同）七三六－九
地號及000－0000地號等二筆土地為伊所有，於民國八十
九年一月二十六日將七三六－九地號土地如原判決附圖（下稱附
圖）黃色所示部分面積七百十五平方公尺及000－0000地
號土地面積二千八百一十平方尺（下稱系爭土地）出租予被上訴
人作為醫院停車場之用，約定租期自八十九年七月一日起至九十
四年六月三十日止，並訂有土地租賃契約書（下稱系爭租約）。
詎被上訴人竟以訴外人康益有限公司為起造人，申請在系爭土地
上興建地上八層及地下三層之辦公大樓建造執照，違反系爭租約
之使用約定，且該租約之年限亦已屆滿，依土地法第一百零三條
第一款、第五款及民法第四百五十五條之規定，伊自得收回系爭
土地並請求被上訴人返還該等土地等情，爰求為命被上訴人將0
00－0000地號土地上如附圖所示之鐵欄杆、車棚及收費亭
，面積依序為三平方公尺、二百二十八平方公尺、四平方公尺拆
除後，並返還系爭土地予伊之判決。
被上訴人則以：系爭租約原訂租期屆滿前，伊於九十四年三月十
五日、同年四月二十六日二度通知上訴人，表示續租系爭土地之
意，依該租約第五條但書及第六條之約定，兩造間之租賃關係仍
繼續存在，且為不定期租賃。又系爭土地既約定供伊作為基地使
用，且上訴人依約亦應配合提供伊申請醫院停車場建造執照所需
之文件，則就該等土地成立之租賃，即屬土地法所謂之基地租賃
。故伊因法令規定及財務規劃考量，而以伊之關係企業康益有限
公司為起造人，申請建築物之地下三層可供停放一百八十九部車
輛之建造執照，並未違反系爭租約。況伊無何與該租約不符之使
用行為，且在建築物興建完成前，伊亦得隨時變更設計，尚難認
伊有違反租約之情事等語，資為抗辯。
原審維持第一審所為上訴人敗訴之判決，駁回其上訴，係以：七
三六－九地號及000－0000地號等二筆土地為上訴人所有
，於八十九年一月二十六日與被上訴人簽訂系爭租約，將其中一
部分土地即系爭土地出租予被上訴人作為醫院停車場之用，約定
租期自八十九年七月一日起至九十四年六月三十日止之事實，為
兩造所不爭執，固屬真實。惟查系爭租約原訂租期雖為五年，但
依該租約第五條及第六條之約定，被上訴人於租期屆滿前三個月
，以存證信函通知上訴人，表示續租系爭土地之意，且於原審陳
明同時拋棄因上訴人不履行買賣契約所生之損害賠償請求權，系
爭租約即成為不定期租約。而系爭租約第五條及第六條之約定，
由證人即上訴人副主教白正龍所為之證言，及被上訴人為解決看
診民眾停車問題，自八十四年四月二十八日起即向上訴人承租土
地，暨被上訴人於租期屆滿前之八十八年四月二日向上訴人購買
包括系爭土地在內等四筆土地，嗣因可歸責於上訴人之事由而無
法履約，依約被上訴人本得請求上訴人損害賠償等情以觀，既係
兩造為解決上開買賣契約之違約及被上訴人停車場等事項所達成
之合意，自未違反公序良俗，更無施用詐術之可言。準此，系爭
租約為不定期租約，上訴人主張該租約年限屆滿，顯無足取。次
查依據系爭租約前言及第四條所載之內容，以及明文約定系爭土
地作為基地使用與兩造之前所訂租約不同等，兩造就該等土地成
立之租賃，堪認係供被上訴人興建醫院路外停車場之基地租賃。
至上訴人於原審陳稱：系爭土地使用同意書係其於訂立買賣契約
書時交付，且為空白云云，因上訴人在第一審協議簡化爭點時，
對於系爭租賃期間曾提供土地使用同意書予被上訴人申請興建醫
院停車場之建造執照，並不爭執，且白正龍及被上訴人之總務主
任楊健隆亦均證稱土地使用同意書簽章前已載明土地坐落地號及
面積，加上所載與系爭租賃土地及範圍相符，而與買賣土地及範
圍不符，上訴人此部分主張則難採取。系爭土地依約雖供被上訴
人興建醫院路外停車場用，而被上訴人以訴外人康益有限公司之
名義申請地上八層為辦公室、地下三層為停車場之建造執照，將
該等土地作為建築附設停車空間之基地使用，已逾約定之使用範
圍，但於該建造執照有效期間內，被上訴人仍得將之變更設計為
路外停車場，且被上訴人亦未按上開建造執照在系爭土地上施工
，自難認被上訴人違反系爭租約。綜上所述，上訴人依土地法第
一百零三條第一款、第五款及民法第四百五十五條、第七百六十
七條之規定，請求被上訴人拆除系爭土地上之地上物，將該等土
地返還予上訴人，自屬無據，不應准許等詞，為其判斷之基礎。
惟查被上訴人以訴外人康益有限公司之名義申請地上八層為辦公
室、地下三層為停車場之建造執照，將系爭土地作為建築附設停
車空間之基地使用，原審既謂逾越該等土地供被上訴人興建醫院
路外停車場用之約定使用範圍，則被上訴人此行為自難謂未違反
系爭租約。而該行為嗣後能否改善，以及被上訴人有無更進一步
違約之行為，對已違反租約之行為似無影響。乃原審以上開建造
執照於有效期間內仍得變更設計，且被上訴人亦未按該建造執照
在系爭土地上施工，認定被上訴人尚未違反系爭租約，不無可議
。上訴論旨，指摘原判決不當，求予廢棄，非無理由。
據上論結，本件上訴為有理由。依民事訴訟法第四百七十七條第
一項、第四百七十八條第二項，判決如主文。
中    華    民    國  九十七  年    五    月  二十二  日
                      最高法院民事第四庭
                          審判長法官  許  朝  雄
                                法官  陳  淑  敏
                                法官  鄭  玉  山
                                法官  吳  麗  女
                                法官  劉  福  聲
      本件正本證明與原本無異
                                      書  記  官
中    華    民    國  九十七  年    六    月    六    日
                                                     Ｒ


司法院資訊處製作；財團法人民間司法改革基金會備份。
